最高法院刑事判決　　　　　　　一○○年度台上字第五七一號
上　訴　人　吳雲達
選任辯護人　張振興律師
上列上訴人因違反銀行法案件，不服台灣高等法院中華民國九十
八年十二月十日第二審更審判決（九十八年度上更(一)字第三八號
，起訴案號：台灣板橋地方法院檢察署九十二年度偵字第四三０
二號），提起上訴，本院判決如下：
    主  文
上訴駁回。
    理  由
按刑事訴訟法第三百七十七條規定：上訴於第三審法院，非以判
決違背法令為理由，不得為之。是提起第三審上訴，應以原判決
違背法令為理由，係屬法定要件，如果上訴理由書狀並未依據卷
內訴訟資料，具體指摘原判決不適用何種法則或如何適用不當，
或所指摘原判決違法情事，顯與法律規定得為第三審上訴理由之
違法情形，不相適合時，均應認其上訴為違背法律上之程式，予
以駁回。本件原審經審理結果，認為上訴人吳雲達違反銀行法之
犯行罪證明確，因而撤銷第一審關於上訴人部分之科刑判決，改
判論上訴人以共同違反（非銀行不得經營）以收受投資（之名義
），向不特定之人吸收資金，而給付與本金顯不相當之紅利及報
酬（之業務）之規定罪，處有期徒刑三年二月。已詳敘調查、取
捨證據之結果及憑以認定犯罪事實之心證理由。並就上訴人否認
犯行之供詞及其所辯各節認非可採，詳加指駁。從形式上觀察，
原判決並無足以影響判決結果之違法情形存在。上訴意旨略以：
(一)、扣案置於外放透明證物袋之證物，縱係於上訴人住處查獲者
，仍無法憑以推認上訴人有吸收新台幣（下同）二百十三萬五千
元資金之事實；又扣押物編號003-1至003-8之「美國基金參加辦
法及說明」所示各參加人之款項，均非上訴人經手收取，原判決
所為認定，顯有違誤。(二)、原判決理由貳、二之(二)所引證人楊貴
美於第一審及原審上訴審所述，顯與卷附審理筆錄內容不符，又
楊貴美於第一審並未證稱原判決附表（下稱附表）所載參加會員
均由其收取款項，亦未證述收款人簽章為「又嬅」、「湯」、「
黃麗安」、「林璧」，或「未繳款」、「收款人未簽名」部分所
載參加會員係由其收受再轉交予上訴人等語，原判決徒以證人楊
貴美所證，遽認上訴人收受上揭數額之資金，有判決理由矛盾之
違法。(三)、證人江錦雲於第一審曾稱伊沒有繳錢，事實上伊沒有
參加等語，惟附表編號三十仍將江錦雲列入；又依黃麗安之參加
申請書所示，黃麗安本人並未於「簽收者」處簽名，所載「收款
人」亦非上訴人，然附表編號五十一亦將之列入，俱有認定事實
不憑證據之違誤。(四)、無實際商品交易並非銀行法第一百二十五
條第一項之構成要件；又依扣案之「美國基金會員編號」所載，
及證人林璧、蔡貴蘭於第一審及原審上訴審所述，足證「寶宏集
團美國基金」（下稱寶宏基金）非上訴人設計、申請註冊之網站
，然兼有推廣生化科技產品，且上訴人係由林璧介紹加入等情；
並參酌寶宏基金招募會員當時距審判時，已逾七年，證人對於每
一單位之金額及擬購買之單位數未能確記，要屬常情等情，原判
決據為不利於上訴人之認定，有判決理由矛盾之違法。(五)、依原
判決事實認定，本件寶宏基金之運作模式顯與銀行法中注重「信
用中介」之投資或資金運用無涉，且各參加人給付金錢以取得介
紹他人參加之權利，屬公平交易法第八條所定多層次傳銷行為之
一，縱實際上無網站商品或服務之提供，亦僅屬「商品虛化」之
情形，又雖各成員不斷介紹新成員加入，或由既有參加人持續挹
注資金，亦僅係參加人為取得佣金、獎金或其他經濟利益而使組
織擴張之行為，仍屬是否成立公平交易法第三十五條第二項罪名
之問題，原判決未說明不採上開事證之理由，有判決理由不備之
違法。(六)、證人江錦雲雖稱伊有推薦給黃麗安（應係指推薦黃麗
安加入之意）等語，且扣案參加申請書縱記載嚴為聖係由項偉推
薦，嚴為聖再推薦彭玉琛、何美嫻、蕭宗淑等情，然黃麗安之參
加申請書未經其本人簽名，而上開各參加人之參加款項究否由上
訴人收取，仍有疑義，原判決未予詳查，遽行判決，有應於審判
期日調查之證據而未予調查之違法云云。惟按：(一)、原判決係採
用證人即向部分投資人收錢之楊貴美；證人即寶宏基金參加人林
璧、陳李秀圓、黃桂卿（原名黃儀）、嚴秀桂、邱旺灶、陳文
輝（即陳良輝）、劉義德、藍儷、李世雄、陳玅如、廖素玲、吳
東餘於第一審及原審上訴審之證述，並佐以扣案之「美國基金參
加辦法及說明」等關於附表投資之推薦人及參加人資料，及寶宏
基金全省服務中心名單、宣傳目錄、會員名冊、會員編號、公告
、會員異動查詢等（置於外放透明證物袋），係於上訴人位於台
北市○○○路○段二九一巷四十四弄二十九號住處查獲等情，為
上訴人所不爭執等卷內相關證據資料，憑以認定上訴人有本件犯
罪事實。另就證人林璧、陳文輝、項玫於原審更審時所為係為購
買商品方參與投資之證言；及上訴人辯護人於原審更審時所提之
產品價目（表），說明如何不足採為有利於上訴人認定之理由。
核無上訴意旨所指判決理由不備、矛盾之違法情形，就此指摘，
並非上訴第三審之適法理由。又附表編號三十之江錦雲部分，原
判決依上揭外放透明證物袋內編號003－3「美國基金參加辦法及
說明」（第一張）所載，黃麗安經由江錦雲推薦參加，並已由署
名「湯」者於民國九十年十二月二十七日向其收取二萬一千元；
編號003－4「美國基金參加辦法及說明」（倒數第二張）所載，
江錦雲有透過呂國雄推薦參加寶宏基金三個單位，並由署名「湯
」者於九十年十二月二十七日向其收取二萬一千元等情，認定黃
麗安、江錦雲均有參加寶宏基金之投資，其採證論據並無違法。
雖原判決未就證人江錦雲於第一審曾稱伊沒有繳錢，事實上伊沒
有參加等語（見第一審卷二第一七六頁），並非可採加以說明，
但此單純訴訟程序上之簡略，與理由不備之違法情形尚非相當，
自不得執為上訴第三審之理由。(二)、原判決理由貳、二之(二)援引
證人楊貴美於第一審及原審上訴審所結證：上訴人向伊承租台北
市○○○路○段二九一巷四十四弄二十九號一樓房屋，月租一萬
元，「美國基金參加辦法及說明」文件上之羅玉蘭等人之推薦人
係伊本人簽名，日期有的有填，有的未填，均係依上訴人之指示
在伊南京東路五段之房子填寫，係上訴人要伊擔任推薦人，可以
得到好處，上面簽寫多少錢已收，代表伊有收到錢，收到的錢及
資料均交給上訴人，均由上訴人回答投資人之詢問，現場投資人
進進出出，投資人的錢有的由伊收取，有的由上訴人收取，亦有
幫忙投資人填寫資料等語，係在證明上訴人係寶宏基金之主要負
責人，上訴人除自己向參加人收款外，並指示楊貴美向部分參加
人收款之事實，並以上揭外放透明證物袋內「美國基金參加辦法
及說明」文件，說明證人楊貴美所證核與事實相符。經核原判決
已綜合證人楊貴美及上揭參加人所證，及卷內其他相關卷證資料
，憑以認定上訴人吸收二百十三萬五千元資金之事實，要無上訴
意旨所指徒以證人楊貴美所證即認定上訴人吸收上揭數額資金之
情事。又原審既採證人楊貴美前揭不利於上訴人之證言，自已不
採該證人於原審上訴審所稱：「（被告問：錢交給何人？）我交
給推薦人」、「（被告問：有無把錢交給我過？）我忘記了，誰
叫我寫，我就把錢交給誰」（見上訴卷第八十六頁）等有異之其
他陳述，上訴意旨就此指摘，亦非第三審上訴之合法理由。(三)、
「以借款、收受投資、使加入為股東或其他名義，向多數人或不
特定之人收受款項或吸收資金，而約定或給付與本金顯不相當之
紅利、利息、股息或其他報酬者，以收受存款論。」銀行法第二
十九條之一定有明文。原判決已說明：寶宏基金實際並無商品，
其操作方法，係介紹會員入會收取款項，其俟個人號碼數乘二加
一時即得領取一半之投資，至個人號碼數約四倍多時，即得獲得
本金一倍之紅利，尚不包括直接推薦獎金、直屬推薦獎金，該操
作方法顯係約定給付與本金顯不相當之紅利、獎金。依上揭規定
，應以收受存款論。上訴人並未經核准經營銀行業務，亦為上訴
人及其辯護人所不曾爭執，則上訴人並未販賣商品，即給予與本
金顯不相當之報酬，其向不特定人收受款項，違法經營此項業務
，係犯銀行法第一百二十五條第一項之罪。上訴人之原審辯護人
辯稱上訴人之行為屬公平交易法第八條所定多層次傳銷性質云云
，並非可採等由甚詳，所為論述於法並無不合。上訴意旨仍就此
爭執，要非適法之第三審上訴理由。(四)、所謂依法應於審判期日
調查之證據，係指與待證事實有重要關係，在客觀上顯有調查必
要性之證據而言，故其範圍並非漫無限制，必其證據與判斷待證
事實之有無，具有關連性，得據以推翻原判決所確認之事實，而
為不同之認定，始足當之。若所證明之事項已臻明瞭，自欠缺其
調查之必要性。原判決認定上訴人有本件犯行，罪證明確，並於
判決理由敘明：證人江錦雲稱有推薦黃麗安等語，並有「美國基
金參加辦法及說明」在卷可參；證人黃淑理於第一審並已由檢察
官及上訴人之辯護人行交互詰問；而嚴為聖係由項偉推薦，嚴為
聖再推薦彭玉琛、何美嫻、蕭宗淑，亦有「美國基金參加辦法及
說明」附卷可稽，況上訴人及其辯護人於原審更審時亦稱證人黃
麗安、黃淑理、嚴為聖並無再傳喚必要（見更審卷第一三七頁背
面），因認無再傳喚證人黃麗安、黃淑理、嚴為聖等人，另為無
益調查之必要等旨（見原判決第八頁，理由貳、二之(八)），此屬
法院調查證據裁量權之適法行使，究與應於審判期日調查之證據
而未予調查之違法情形有別，自不得執為上訴第三審之理由。(五)
、其餘上訴意旨，經核亦係置原判決所為明白論斷於不顧，仍持
已為原判決指駁之陳詞再事爭辯，及對於事實審法院取捨證據與
自由判斷證據證明力之職權行使，並就與判決本旨無關之枝節事
項，徒以自己之說詞，任意指摘，難認已符合首揭法定之第三審
上訴要件。其上訴違背法律上之程式，應予駁回。
據上論結，應依刑事訴訟法第三百九十五條前段，判決如主文。
中    華    民    國  一○○  年    一    月  二十七  日
                      最高法院刑事第七庭
                          審判長法官  邵  燕  玲  
                                法官  李  伯  道  
                                法官  孫  增  同  
                                法官  李  嘉  興  
                                法官  徐  昌  錦  
本件正本證明與原本無異
                                      書  記  官  
中    華    民    國  一○○  年    二    月    一    日
                                                      v